最高法院刑事判決　　　　　　　　　　　　　　　九十一年度台上字第五六七五號
　　上　訴　人　丙 ○ ○
　　選任辯護人　林 玟 岑律師
　　　　　　　　陳 永 星律師
　　　　　　　　呂 翊 丞律師
　　上　訴　人　甲 ○ ○
　　　　　　　　乙○○○
右上訴人等因常業詐欺案件，不服臺灣高等法院高雄分院中華民國八十九年六月二十
九日第二審判決（八十八年度上訴字第一三一六號，起訴案號：臺灣屏東地方法院檢
察署八十六年度偵字第六０六七號、第六一七九號、第六五七三號、八十七年度「原
判決漏載八十七年度」第三七五四號），提起上訴，本院判決如左：
    主  文
上訴駁回。
    理  由
按刑事訴訟法第三百七十七條規定，上訴於第三審法院，非以判決違背法令為理由，
不得為之。是提起第三審上訴，應以原判決違背法令為理由，係屬法定要件。如果上
訴理由狀並未依據卷內訴訟資料，具體指摘原判決不適用何種法則或如何適用不當，
或所指摘原判決違法情事，顯與法律規定得為第三審上訴理由之違法情形，不相適合
時，均應認其上訴為違背法律上之程式，予以駁回。本件原判決撤銷第一審法院不當
之科刑判決，依刑法第五十八條：「科罰金時，除依前條規定外，並應審酌犯人之資
力及因犯罪所得之利益，如所得之利益超過罰金最多額時，得於所得利益之範圍內，
酌量加重」之規定，酌量加重罰金刑之數額後，分別論處上訴人丙○○、甲○○、乙
○○○共同以犯詐欺罪為常業罪刑（各處有期徒刑四年六月，各併科罰金八十萬元，
罰金如易服勞役，均以罰金總額與六個月之日數比例折算。並各於刑之執行完畢或赦
免後令入勞動場所強制工作三年）。丙○○之上訴意旨略稱：（一）原判決既認定丙
○○在台北工作，又謂丙○○能赴高雄、屏東地區犯案，顯與事實不符。而丙○○
在台北市巨堂實業公司任工務協理期間，均按時上、下班，加上工地事務繁重，每日
勞累不堪，何來精力南北奔波？再如原判決所認定，丙○○必定是經常不在工地，試
問僱用丙○○之公司，豈會僱用經常不上班之人？丙○○為公司協理，理應以身作則
，更不可能經常不在公司。況且丙○○每月薪資有新臺幣（下同）六萬餘元，收入足
供家用，實不需違法犯案。（二）證人林松如已出庭作證，證明伊與丙○○天天見面
。而丙○○已提出建良實業公司出工回報單，其上記載民國八十五年五月十六日、十
七日丙○○在工地做臨時工，有億營造公司工地人員謝國正之簽名為證。再者丙○
○在麥寮、台中工作時，均與李秋福、張建有等人同住，每日生活、工作均在一起，
何能以三小時左右之時間，前往高雄、屏東地區﹖原審對上開事實，未予詳查、採納
，於法有違。（三）臺灣屏東地方法院檢察署檢察官僅因被害人指認，即將丙○○收
押禁見，丙○○在偵查中一再聲請傳喚李秋福作證，檢察官亦置之不理，丙○○被冤
枉收押，心中不甘至極，情緒何能平靜，於此情形下，接受測謊，其結果豈會準確。
（四）本件被害人林潘金里等人，均屬年邁老人，記憶力衰退、老眼昏花，實屬必然
，如何能記得數年前行騙者之面貌？又如何能確認多年前犯罪行為人之長相？渠等指
認上訴人等犯罪，純係因警方誘稱：只要指認，被騙之財物即可返還之故，渠等均係
誣指上訴人等犯罪。再由被害人李桂香在原審供稱：「（問：騙妳的人有幾人？）坐
在被告席的三人，男的（指丙○○）開車，我在警局指認過，甲○○、乙○○○我非
常確定，甲○○拿著傘，還說她是招保險的，我視力不好，現在燈光很亮，距我很近
，我看的清楚」，可知其必須於視線極佳之近距離內，始能確認一般人之外貌長相，
則其遭人詐欺時，彼此間距離若干、視線如何，原審自應詳加調查，俾以判定其指認
可否採納，原判決未予調查，自屬未盡證據調查之能事。（五）原判決不依證據，僅
以推測之方法，論處上訴人等罪刑，自屬違法。（六）測謊器僅記錄受測者在回答問
題時的生理狀態，如血壓、脈博、呼吸等，並據之判斷受測者是否說謊，但心理學家
對其正確性向有爭議。況且測謊鑑定，雖測得受測者有說謊或不正常反應，但據此僅
能說明受測者未說實話，尚不能作為認定其犯罪之積極證據。本件原判決係依憑被害
人林潘金里等人之指訴，為上訴人等有罪之判決，惟甲○○在原審已供稱：「（問：
為何被害人指認你們？）因警員說指認我們，就可以拿回被騙的錢」，則原判決未傳
喚制作被害人等警訊筆錄之員警，就上開事實加以查證，已有採證違背證據法則、未
盡調查證據能事及理由不備之違法。從而被害人林潘金里等人之指認，既有可能係為
取回被騙之財物，乃逕依渠等模糊之印象或記憶，指認上訴人等為犯罪行為人，則渠
等指認上訴人等犯罪之供述，自有亟待查明之瑕疵。原判決在林潘金里等人之指述有
重大瑕疵之情形下，以測謊鑑定作為認定上訴人等犯罪之證據資料，自屬在無積極事
證之情況下，以該測謊鑑定作為認定上訴人等犯罪之唯一積極證據，其採證於法有違
，而有適用法則不當之違法。（七）被害人張邱秋菊、李桂香均指認丙○○係開車之
人，則丙○○是否與渠等正面相視過？關係渠等指認丙○○參與本件犯罪，是否無誤
，原審就此未加查證，有應於審判期間調查之證據未予調查之違法。（八）原判決理
由二、（一）先記載：「業據被害人李桂香、鄭龔金枝、林潘金里、朱李玉、張潘賢
理、張陳桶只、宋劉全妹、謝潘日妹、張邱秋菊、鍾黃明娘、賴李瑞英、陳啞老、趙
英仔、戴邱喜妹、吳南、朱莊明汝、趙貴米、林陳朝金、吳邱參妹、林陳樹蘭等分別
於警訊、偵查、原審（指第一審）及本院（指原審）審理中指述綦詳（詳如附表備註
欄），並經被害人等分別一致指認被告三人（即上訴人等）無訛」，另理由二、（四
）復說明：「參之被害人朱李玉、張潘賢理、宋劉全妹、謝潘日妹、鍾黃明娘、賴李
瑞英、戴邱喜妹、吳南、趙貴米、吳邱參妹等分別於警訊、偵查、原審及本院審理中
，均一致堅決指稱：丙○○即係騙伊等之人」，惟於判決理由五謂：「被害人張陳
桶只、趙貴米、吳邱參妹於偵審中就丙○○、甲○○、乙○○○有無分別參與原判決
附表編號五、十七、十九之詐欺取財犯行，於偵審中或稱：不像，或稱：不確定，或
前後指認不一，足見被害人張陳桶只、趙貴米、吳邱參妹未能確定上訴人等人參與上
開犯行，且渠等於警訊此部分指證，尚難採信」，致其理由說明前後不一。（九）被
害人陳啞老在原審已證稱：「丙○○我不敢確定（指是否係詐騙伊之人）」，原判決
竟以陳啞老顯非明確之供述，作為判決丙○○有罪之證據資料，其採證顯有瑕疵。甲
○○之上訴意旨略稱：（一）原判決在無積極證據之情形下，以臆測之方法，推定上
訴人等犯罪，該判決顯屬違法。而原判決取捨證據時，未審酌被害人等遭詐欺至偵審
中已經相當時日，除預留記錄，實難期渠等記憶精確之經驗法則，其採證亦屬於法有
違。（二）甲○○係於不知情之情況下，受僱為金光黨開車，賺取外快，於原審復提
出醫院證明書，證明在案發期間，曾因骨折住院，未參與原判決附表所列之犯罪，祇
於八十六年七月二十二日參與詐騙被害人林陳樹蘭未遂之事實而已，原判決認定甲○
○參與多次詐欺犯罪，顯就案內重要證據漏未審酌，自屬違法。況且甲○○為警查獲
時，仍端坐於小客車駕駛座上，更足認甲○○係長時間遭金光黨詐騙集團利用，對渠
等行騙之事，並不知情。（三）本件除甲○○向檢察官供認之三件詐欺犯行外，其餘
部分均無積極證據，甲○○復無前科，其為金光黨詐欺集團開車，純為賺取外快，自
非常業犯，應以普通詐欺罪處斷。況且甲○○經此教訓已無再犯之虞，請改依普通詐
欺從輕發落並為緩刑之宣告，以啟自新。（四）原判決論處候昱安以犯詐欺罪為常業
罪刑，係以甲○○在警局之自白為主要證據，惟甲○○在警局曾遭警方刑求逼供，不
得已始為上開供述，被害人等又係因警方誘騙指認上訴人等即可取回遭詐欺之財物，
始指認上訴人等犯罪，原判決據上開證據資料，以臆測擬制之方法，推定上訴人等犯
罪，有判決不適用法則及適用法則不當之違法。（五）原判決對甲○○在偵審中否認
犯罪之供述，俱未採信，對顯非不能調查，而在客觀上有調查必要性之證據，又未調
查，於法有違。乙○○○之上訴意旨略稱：（一）原判決在無積極證據之情形下，以
臆測之方法，推定上訴人等犯罪，該判決顯屬違法。而原審取捨證據時，未審酌被害
人等遭詐欺至偵審中已經相當時日，除預留記錄，實難期渠等記憶精確之經驗法則，
其採證違背證據法則。（二）乙○○○係因小姑甲○○受僱為詐欺集團開車而受拖累
，遭誣指為常業詐欺之共犯，該常業詐欺集團中，有一名為「阿春」之女子，其長相
與乙○○○極其相似，以致被害人等誤指乙○○○曾參與本件常業詐欺犯罪，原判決
就該詐欺集團成員中有一名為「阿春」之女子，並未認定，復未查出該詐欺集團之首
腦。且乙○○○並無前科，為良家婦女，又係勝元經濟便當店之老闆，有正當職業。
（三）原判決認定乙○○○有常業詐欺犯行，係以甲○○供認犯罪並誣指乙○○○亦
有參與，為其所憑之證據及認定之理由，惟甲○○於警訊中曾被刑求，該供認犯罪之
警訊筆錄，與事實不符，已不得採為判決之基礎。而原判決就甲○○所供與待證事實
不符合之處，復未說明，有證據上理由矛盾、採證違背經驗法則及理由不備之違法。
（四）本件被害人林潘金里等人，均屬年邁老人，記憶力衰退、老眼昏花，實屬必然
，渠等自無法認出數年前行騙者之容貌。渠等指認上訴人等犯罪，純係因警方誘稱：
只要指認，被騙之財物即可返還之故，渠等均係誣指上訴人等犯罪。（五）乙○○○
並非本件常業詐欺犯罪集團成員，原判決不依證據，僅以推測之方法，論處乙○○○
罪刑，其判決理由與事實不符，有證據無證據能力、未經合法調查、顯與事理有違及
認定事實不憑證據之違法各等語。
惟查原判決依憑甲○○在警訊、偵查中供認部分犯罪之供述、被害人李桂香、鄭龔金
枝、林潘金里、朱李玉、張潘賢理、張陳桶只、宋劉全妹、謝潘日妹、張邱秋菊、鍾
黃明娘（原判決誤載為鐘黃明娘）、賴李瑞英、陳啞老、趙英仔、戴邱喜妹、吳南、
朱莊明汝、趙貴米、林陳朝金、吳邱參妹、林陳樹蘭等人分別於警訊、偵查、第一審
及原審之指述、卷附被害人李桂香、林潘金里、朱恒志（即朱李玉遭詐騙部分）、張
潘賢理、張陳桶只、宋劉全妹、張邱秋菊、賴李瑞英、趙英仔、戴邱喜妹、吳南、朱
莊明汝、趙貴米、林陳朝金、吳邱參妹、林陳樹蘭等人於被騙當日分別自金融機構存
摺提領存款記錄影本、甲○○、丙○○經送請臺灣省政府警務處刑事警察大隊（下稱
省刑大）實施測謊鑑定，認甲○○對於：「(一)問：除了妳向檢方供述的三件騙案外，
妳還有無犯其他的詐騙案？（答：沒有）。(二)問：妳先生（指丙○○）有無和你以類
似金光黨手法共同詐騙他人錢財？（答：沒有）」、丙○○對於：「(一)問：有關本案
，你曾經在八十四年至八十六年間，到屏東地區詐騙他人錢財嗎？（答：沒有），(二)
問：有關本案，你有無和你太太（指甲○○）共同詐騙他人錢財？（答：沒有），(三)
問：有關本案，你太太在向他人詐騙錢財時，你曾經在場嗎﹖（答：沒有），均呈不
實之反應，有該大隊之八十六年十月十六日省刑大鑑字第七一０八號鑑驗通知書一份
在卷可憑及扣案供上訴人等詐財使用之光泉茉莉蜜茶六罐、手帕十一條、紫色花紋布
料四塊、報紙（摺成紙幣大小之形狀）六張等證據資料，認定上訴人等各有其事實欄
所載之常業詐欺犯行，已於理由內詳敘其調查證據之結果及取捨證據認定之理由。並
就上訴人等否認犯罪之辯解，認均非可採，一一指駁。復列舉理由，說明證人李秋福
、張建有、林松如等人之證言，不足為有利於丙○○之認定。另又敘明：丙○○聲請
傳喚證人莊梅影，核無必要及認定上訴人等均係恃詐欺犯罪維生，賴此為常業之理由
。就形式上觀察，原判決並無未盡證據調查之能事、證據上理由矛盾、不載理由、理
由矛盾、採證違背證據法則、認定事實不憑證據、以臆測擬制之方法推定犯罪、就有
利於上訴人等之證據漏未審酌、不適用法則及適用法則不當等違背法令之情形。丙○
○上訴意旨（五）、甲○○上訴意旨（一）、乙○○○上訴意旨（一）、（二）、（
五），均未依據卷內訴訟資料，具體指摘原判決不適用何種法則或如何適用不當，僅
憑己見，就事實審法院採證認事自由判斷職權之合法行使，泛指原判決採證違背經驗
法則、以臆測擬制之方法推定犯罪、採納之證據無證據能力、未經合法調查、顯與事
理有違、認定事實不憑證據、判決理由與事實不符，俱不足以辨識原判決已具備違背
法令之形式要件。至於丙○○在原審提出之不在場證明（即任台北巨堂公司協理之薪
資扣繳憑單、開會紀錄、八十四年十月二十七日赴臺灣臺南地方法院檢察署開庭，有
該署檢察官起訴書可證、八十四年十一月至八十五年六月間，在左營、楠梓地區擔任
臨時工，有出工紀錄表及出工回報單影本可證，八十五年十二月以後至八十六年七月
間，在雲林麥寮六輕工作，有工作企劃行程紀錄及工程估價單影本可證及證人李秋福
、張建有、林松如之證言等），原判決已於理由內逐一說明非可採為有利於丙○○認
定之理由（見原判決第六頁第九行至第七頁第十八行）。經核原審上開證據取捨自由
判斷之職權行使，並未違反證據法則，不容任指為違法。丙○○上訴意旨（一）、（
二）就原判決理由內已詳為說明之證據取捨職權之合法行使，再為單純事實上爭辯，
自非合法之第三審上訴理由。再者測謊鑑定，係依一般人在說謊時，會產生遲疑、緊
張、恐懼、不安等心理波動現象，乃以科學方法，由鑑定人利用測謊儀器，將受測者
之上開情緒波動反應情形加以紀錄，用以分析、判斷受測者之供述是否違反其內心之
真意而屬虛偽不實。是測謊鑑定結果，固不得採為有罪判決唯一及絕對之依據，但與
卷內其他積極證據資料，相互印證後，仍非不得供作審判上之參考。原判決以被害人
李桂香、鄭龔金枝、林潘金里、朱李玉、張潘賢理、張陳桶只、宋劉全妹、謝潘日妹
、張邱秋菊、鍾黃明娘、賴李瑞英、陳啞老、趙英仔、戴邱喜妹、吳南、朱莊明汝、
趙貴米、林陳朝金、吳邱參妹、林陳樹蘭等人分別於警訊、偵查、第一審及原審之指
證，與甲○○在偵查中供認部分犯罪之自白及對甲○○、丙○○實施測謊鑑定，俱呈
不實之反應之上引省刑大八十六年十月十六日省刑大鑑字第七一０八號鑑驗通知書，
相互印證，認定上訴人等確各有原判決所載之常業詐欺犯行，其採證於法無違，亦非
以上開測謊鑑定結果作為認定丙○○有罪之唯一積極證據。丙○○上訴意旨（三）、
（六）但憑己見，或對上引測謊鑑定結果之正確性，任為事實上爭執，或以該測謊鑑
定非可作為判決之積極證據，任指原判決採證違法，均非合法。又依原判決理由說明
，被害人李桂香、鄭龔金枝、林潘金里、朱李玉、張潘賢理、張陳桶只、宋劉全妹、
謝潘日妹、張邱秋菊、鍾黃明娘、賴李瑞英、陳啞老、趙英仔、戴邱喜妹、吳南、朱
莊明汝、趙貴米、林陳朝金、吳邱參妹、林陳樹蘭等人係分別於警訊、偵查、第一審
及原審一再指認上訴人等犯罪，經核對卷內證據資料之內容，亦確係如此。則原判決
採納渠等之指證，作為判決上訴人等有罪之證據資料，並未違法。而被害人等既非僅
於警訊中指認上訴人等犯罪，渠等事後除在偵、審中仍為相同之指證外，更無一人供
稱：伊指認上訴人等犯罪，係因警方以祇要指認，即可取回被騙財物誘導之故。再依
卷內筆錄之記載，被害人等更非同時至警局，由同一員警制作指認上訴人等犯罪之筆
錄，於警局指認時有時甚至僅指認上訴人等之照片，而未當面指認。則上訴人等未在
場時，如何知悉制作筆錄之員警對全體被害人均曾以祇要指認，即可取回被騙之財物
等語誘導﹖又被害人李桂香於原審，雖供稱：（問：騙妳的人有幾人﹖）坐在被告席
的三個人，男的開車，我在警局有指認過，甲○○、乙○○○我非常確定，甲○○拿
著傘，還說她是招保險的，我視力不好，現在燈光很亮，距我很近，我看的清楚」（
見原審卷第九五頁），但原判決以其在警訊、偵查及第一審僅分別指認甲○○、乙○
○○參與詐騙伊之行為（見警三一八三二號卷、偵六０七六號卷第一宗第一九０頁背
面、第一九一頁、第一審卷第二九三頁），與其在原審證稱：「甲○○、乙○○○我
非常確定，甲○○拿著傘，還說她是招保險的」，相互印證，認定係侯昱昱、乙○○
○係夥同另一不詳姓名男子共同向李桂香行騙，核屬事實審法院採證認事自由判斷職
權之合法行使，並未違法，對丙○○更無任何不利益可言。丙○○就原判決未認定其
為共犯之犯罪事實，指摘原審未再傳訊被害人李桂香加以調查，自非合法。況且原審
審判長，於審判期日諭知調查證據完畢，開始辯論前，詢問上訴人等：「尚有何證據
請求調查﹖」，渠等復皆答稱：「無」（見原審卷第一三０頁），丙○○上訴意旨（
四）、（六）、甲○○上訴意旨（四）、乙○○○上訴意旨（二）、（四），或對事
實審法院採證認事自由判斷職權之合法行使，再為單純事實上爭辯，或至法律審之本
院，始又執原判決未調查被害人等指認上訴人等犯罪，是否係受警方誘導及本件詐欺
集團之首腦究係何人，指摘原審未盡證據調查之能事，均非依據卷內資料而為主張。
次查依原判決事實認定，丙○○並未參與詐欺李桂香、張邱秋菊二人（見原判決附表
編號一、三所載），李、邱二女被詐騙之事，既與丙○○無關，丙○○上訴意旨（七
）執原審未再傳訊李、邱二女查證渠等與負責開車之歹徒曾否正面對視，指摘原判決
未盡證據調查之能事，顯非為其自身利益提起上訴，即非合法。再綜觀原判決事實認
定及理由說明（含附表備註欄之記載），該判決理由二、（一）及（四）分別記載：
「業據被害人李桂香、鄭龔金枝、林潘金里、朱李玉、張潘賢理、張陳桶只、宋劉全
妹、謝潘日妹、張邱秋菊、鍾黃明娘、賴李瑞英、陳啞老、趙英仔、戴邱喜妹、吳南
、朱莊明汝、趙貴米、林陳朝金、吳邱參妹、林陳樹蘭等分別於警訊、偵查、原審及
本院審理中指述綦詳（詳如附表備註欄），並經被害人等分別一致指認被告三人（即
上訴人等）無訛」、「參之被害人朱李玉、張潘賢理、宋劉全妹、謝潘日妹、鍾黃明
娘、賴李瑞英、戴邱喜妹、吳南、趙貴米、吳邱參妹等分別於警訊、偵查、原審及本
院審理中，均一致堅決指稱：丙○○即係騙伊等之人」，乃依其附表備註欄有關被害
人等分別指認上訴人等犯罪之記載，說明如原判決附表所示之各個犯罪事實及參與之
共犯，已經被害人等分別指述綦詳。而觀諸卷內筆錄之記載，亦確係如此。至於原判
決理由五另說明：「被害人張陳桶只、趙貴米、吳邱參妹於偵審中就丙○○、甲○○
、乙○○○有無分別參與原判決附表編號五、十七、十九之詐欺取財犯行，於偵審中
或稱：不像，或稱：不確定，或前後指認不一，足見被害人張陳桶只、趙貴米、吳邱
參妹未能確定上訴人等人參與上開犯行，且渠等於警訊此部分指證，尚難採信」，則
在說明被害人張陳桶只在警訊、偵查中未能明確指認丙○○曾參與詐騙伊之犯罪行為
（見六０七六號偵查卷第一宗第三五頁、第一九四頁），與其在第一審指證丙○○曾
參與不符（見第一審卷第一二０頁）。趙貴米在警局指認甲○○係向其問路之行騙者
（見六０七六號偵查卷第一宗第三四頁、第一九二頁），與其在第一審供稱：「係乙
○○○與二名男子行騙」（見第一審卷第二九三頁），不相一致。被害人吳邱參妹在
警訊、偵查中僅指認甲○○、丙○○參與詐騙伊之犯行，對乙○○○是否參與，則不
敢肯定（見六０七六號偵查卷第一宗八五頁背面、第一八九頁），此與其在警訊中另
供稱：「乙○○○即是裝傻的女子」（見同上卷第一二五頁）不相符合。故而憑此等
供述之歧異，在理由內敘明不採納張陳桶只不利於丙○○之指證、趙貴米不利於甲○
○之指證及吳邱參妹不利於乙○○○之指證，作為判決之證據資料，乃就丙○○被訴
參與原判決附表編號五、甲○○被訴參與該附表編號十七、乙○○○被訴參與同附表
編號十九所載之犯行部分，分別敘明不另為無罪之諭知。此等理由說明，與原判決採
納被害人等前後一致之供述，作為判決之證據資料，認定上訴人等分別參與原判決附
表所載之各個犯罪行為，並無矛盾。丙○○上訴意旨（八）執此指摘原判決理由矛盾
，殊與卷內資料不符。又依原判決事實認定及理由說明，陳啞老遭詐騙係甲○○夥同
另不詳姓名男、女各一人所為，丙○○並未參與（見原判決附表編號十二），丙○○
上訴意旨（九）以原審採納陳啞老不明確之指述，認定其參與該部分詐欺犯行，指摘
原判決採證違法，自非依據卷內資料而為主張。再查原判決就甲○○辯稱：案發期間
曾因骨折住院，不可能參與本件犯罪並提出診斷證明書乙事，非可採為有利於甲○○
之認定，及甲○○係恃詐欺維生，賴之常業等情，已依據調查證據之結果，於理由內
詳加說明（見原判決第八頁第二行至第十行、第九頁第二行至第九行），甲○○上訴
意旨（二）、（三）對原判決理由內已詳加說明之事項，再為單純事實上爭辯，顯非
合法之第三審上訴理由。至於甲○○於偵、審中提出其在警訊時曾遭刑求取供之辯解
，原判決未先於其他事項而為調查，於理由內復未說明該辯解非可採納之理由，其所
踐行之訴訟程序，固不無違誤。惟查本件犯罪事實業經被害人李桂香、鄭龔金枝、林
潘金里、朱李玉、張潘賢理、張陳桶只、宋劉全妹、謝潘日妹、張邱秋菊、鍾黃明娘
、賴李瑞英、陳啞老、趙英仔、戴邱喜妹、吳南、朱莊明汝、趙貴米、林陳朝金、吳
邱參妹、林陳樹蘭等人分別於警訊、偵查、第一審及原審之指述甚詳，並有卷附被害
人李桂香、林潘金里、朱恒志（即朱李玉遭詐騙部分）、張潘賢理、張陳桶只、宋劉
全妹、張邱秋菊、賴李瑞英、趙英仔、戴邱喜妹、吳南、朱莊明汝、趙貴米、林陳朝
金、吳邱參妹、林陳樹蘭等人於被騙當日分別自金融機構存摺提領存款記錄影本在卷
可按，而甲○○、丙○○經送請省刑大實施測謊鑑定，認甲○○對於：「(一)問：除了
妳向檢方供述的三件騙案外，妳還有無犯其他的詐騙案﹖（答：沒有）。(二)問：妳先
生（指丙○○）有無和你以類似金光黨手法共同詐騙他人錢財﹖（答：沒有）」、丙
○○對於：「(一)問：有關本案，你曾經在八十四年至八十六年間，到屏東地區詐騙他
人錢財嗎﹖（答：沒有），(二)問：有關本案，你有無和你太太（指甲○○）共同詐騙
他人錢財﹖（答：沒有），(三)問：有關本案，你太太（指甲○○）在向他人詐騙錢財
時，你曾經在場嗎﹖（答：沒有），均呈不實之反應，復有該大隊之八十六年十月十
六日省刑大鑑字第七一０八號鑑驗通知書一份在卷可憑，且甲○○於檢察官偵查中仍
供認：「八十六年七月初在恒春詐一次，對象是一位老婦人騙得十萬元，與乙○○○
一起騙的，第二件是八十六年六月底，在左營，沒有騙到手，第三件也是跟乙○○○
一起做」「因他是我嫂嫂（指乙○○○），不願供出他」、「（問：妳犯有幾件﹖）
三件，一件屏東市區一家醫院，被害人是女的，有六十歲左右，騙了十萬元，另二件
是恒春，也是七月份，就是被捕那天不久前，對象是六十幾歲老婦人，騙十萬元，二
件都是，跟乙○○○一起做」、「與我嫂子乙○○○結夥，由其與人搭訕，我則裝瘋
賣傻引人上當後，以鋁箔包之飲料以報紙或手帕包裝與人調換真鈔」、「她（指林陳
樹蘭）說的實在，乙○○○與我共犯本件」、「對她所言無意見（指吳邱參妹指認遭
甲○○、丙○○及另一名女子詐騙三十萬元）」「對她所言無意見（指朱莊明汝指認
遭甲○○、乙○○○共同詐騙十萬元、金鍊一條、手鐲二只）」（見六０七六號偵查
卷第一宗第六五頁背面、第一四九頁背面、第一七二頁背面、第一八八頁背面、第一
八九頁），則除去甲○○在警局之供述，綜合卷內其他證據資料，本件仍應為同一事
實之認定，原審上開訴訟程序之違誤，於判決並無影響，依刑事訴訟法第三百八十條
規定，仍非得執此為提起第三審上訴之合法理由。甲○○上訴意旨（四）、乙○○○
上訴意旨（三）以之提起第三審上訴，自非合法。又依原判決理由記載，其對甲○○
否認犯罪之辯解及供稱：係受僱於「阿春」擔任開車工作，乙○○○並未參與，認均
非可採，已列舉理由一一加以說明（見原判決第五頁第六行至第十行），甲○○上訴
意旨（五）僅空泛指摘原審就顯非不能調查且有調查必要性之證據，未加調查，對未
予調查者究竟係何項證據、該項證據如何與認定事實、適用法律有關，或如何與公平
正義之維護或被告之利益有重大關係，俱未依據卷內訴訟資料，具體指摘，自難認其
上訴為合法。綜上所論，本件上訴人等之上訴，均屬違背法律上之程式，皆應駁回。
又本院為法律審，又係從程序上駁回上訴人等之上訴，甲○○提出之國軍八０六總醫
院附設民眾診療服務處診斷證明書影本三件、其上訴意旨（三）請求改依普通詐欺罪
從輕量刑並宣告緩刑，及臺灣高等法院高雄分院函送之臺灣屏東地方法院八十九年度
訴字第五七八號刑事判決書乙份，均無從斟酌，附此敘明。
據上論結，應依刑事訴訟法第三百九十五條前段，判決如主文。
中      華      民      國    九十一    年      十      月      四      日
                              最高法院刑事第一庭
                                  審判長法官  施  文  仁
                                        法官  林  永  茂
                                        法官  蕭  仰  歸
                                        法官  洪  文  章
                                        法官  花  滿  堂
      右正本證明與原本無異
                                              書  記  官
中      華      民      國    九十一    年      十      月      九      日
